臺灣臺南地方法院民事判決　　　　　　100年度重訴字第110號
原　　　告　賴麗燕
訴訟代理人　何冠慧律師
被　　　告　清江
　　　　　　陳晴美
共　　　同
訴訟代理人　蘇新竹律師
上列當事人間請求返還借款事件，本院於民國100年11月17日言
詞辯論終結，判決如下：
    主      文
原告之訴及其假執行之聲請均駁回。
訴訟費用新臺幣陸萬陸仟肆佰貳拾陸元由原告負擔。
    事實及理由
一、原告起訴主張：
  (一)被告二人因向訴外人即原告兄長賴銘瑞借款，曾開立支票用
    以清償借款，然該支票屆期均未獲承兌，嗣後被告二人與賴
    銘瑞及其前妻即訴外人徐玉花對帳後，同意尚積欠賴銘瑞之
    借款以新臺幣（下同） 2,780萬元結算，被告二人遂於民國
    86年1月1日開立票號為CH405580，票面金額為 2,780萬元本
    票（下稱系爭本票）一紙與賴銘瑞。茲因賴銘端曾向原告借
    款而無力清償，遂將對被告二人之債權於88年8 月30日讓與
    原告，而原告曾於88年9月3日聲請本票裁定強制執行，惟因
    本票裁定僅有短期時效，原告聲請執行被告之薪資遭被告二
    人提出債務人異議之訴而獲勝訴在案，遂依法提起本訴。
  (二)賴銘瑞確實借款與被告二人共計2,780萬元，被告二人向原
    告借款之經過如下：
    1.其中105萬元部分：為賴銘瑞代被告黃清江繳納以馮玉琴
      為會首之會款，每會3萬元共36會，扣除會頭錢3萬即為10
      5萬元，此業經證人徐玉花與馮玉琴證述無誤。
    2.其中1,300 萬元部分：係以合建完成後賴銘瑞所分得之臺
      南市○○區○○段000-0000號土地及其上同段5803建號建
      物作為擔保品，由賴銘瑞擔任徐玉花連帶保證人方式，由
      徐玉花於84年7月20日向臺南市第三信用合作社借款650萬
      ，嗣於84年7月31將上開650萬元旋以轉帳方式轉入被告黃
      清江00000-00帳號帳戶，另一筆650萬是84年7月20日匯款
      至陳清江帳戶，此有臺南第三信用合作社100年9月20日函
      覆鈞院可證。
    3.其餘借款是陸續交付，由被告二人提供證一之支票作為清
      償之用，且因當時是被告二人共同商借，故被告陳晴美方
      於其中證一支票號碼為OA0000000 背書。又最後會算借款
      總金額為 2,780萬元時，亦由在場之被告二人完成簽發系
      爭本票之動作，此簽發本票之行為被告二人自始均不爭執
      。況一般夫妻共同借款，由於夫妻之間關係密切，僅將金
      錢匯入其中一方，亦為常情。
  (三)本件被告陳晴美確實為借款人：原告於88年9月3日曾以系爭
    本票強制執行被告陳晴美之薪資，另於91年11月15日再次聲
    請強制執行，經臺南地方法院以91年執字第36897號執行，
    發移轉命令自92年2月18日起每月轉帳薪資三分之一、獎金
    四分之三至原告國泰世華銀行帳戶，惟被告陳晴美遭扣薪長
    達一年卻未提出債務人異議之訴，可證明被告陳晴美已承認
    系爭借款，且被告陳晴美自始至終亦不否認簽立系爭本票，
    此亦經二位證人證述確實是被告陳晴美所簽發本票，故陳晴
    美確實為借款人無訛。
  (四)被告辯稱所開立之系爭本票係因被告黃清江與賴銘瑞從事合
    夥，由賴銘瑞提供土地予公司負責人為被告黃清江之世緣建
    設有限公司興建房屋，為了給賴銘瑞保障才簽發本票云云。
    惟此與事實不符，賴銘瑞提供土地予該建設公司興建房屋係
    於83年，當時係以賴銘端所有之臺南市○○區○○段000-00
    00號土地等向臺南市第三信用合作社設定最高限額6,000 萬
    元，而由賴銘瑞與黃清江擔任債務人，系爭本票係於86年所
    簽發，然房屋早在84年間興建完成，何須再開立本票作為保
    障？
  (五)另經證人徐玉花證稱：「（原告訴訟代理人問：本票上有陳
    晴美之簽名，是怎麼回事？）我要求兩人一同簽字，因他們
    夫妻共同使用，且是借款。」、「（原告訴訟代理人提示證
    物一支票與證人，問：該支票是否看過？）有，黃清江之前
    跟賴銘瑞借錢的，這是保證用的，要還我們錢，他沒有繳進
    去。」、「（被告訴訟代理人問：你說跟黃清江會算，是如
    何算出？）我跟她一條一條對，經由他本人確認，我跟他對
    過二次。」而證人馮玉琴當天亦一同前往，去討欠款，被告
    二人簽發本票時證人亦親眼見聞，足證兩造確實是借貸關係
    。再從臺南第三信用合作社100年9月20日函覆鈞院84年7 月
    20日多筆支出取款轉入黃清江帳號高達 4,743萬元，被告黃
    清江又身為建設公司負責人，若無借款事實豈會在系爭本票
    上簽名，故被告辯稱非借款實屬無稽。
  (六)並聲明：1.被告黃清江及陳晴美應共同給付原告 650萬元，
    及自86年1月1日起至清償日止按年息百分之六計算之利息；
    2.願供擔保請准宣告假執行；3.訴訟費用由被告負擔。
二、被告則以：
  (一)按原告之債權係由訴外人賴銘瑞受讓 650萬元而來，為原告
    所自認，依民法第299條第1項「債務人於受通知時，所得對
    抗讓與人之事由，皆得以之對抗受讓人」之規定，被告否認
    有向賴銘瑞借款，則依法原告自應就賴銘瑞有交付被告2,78
    0 萬元借款之事實負舉證責任。而原告係以被告二人所簽發
    ，面額 2,780萬元之系爭本票作為被告曾向賴銘瑞借款之證
    據，惟票據行為之實質原因甚多，不能以簽發系爭本票，證
    明兩造間有借貸關係（最高法院68年台上字第3034號判例參
    照）。又原告主張被告向其借款之唯一證據為徐玉花於84年
    7 月31日將向臺南市第三信用合作社之貸款 650萬元存入被
    告黃清江在該合作社之帳戶內，然該款項實因賴銘瑞與被告
    黃清江合資建屋，由被告黃清江負責興建，嗣完成後由賴銘
    瑞分得房屋，但其無法給付被告黃清江 650萬元，始以分得
    之房屋向第三信用合作社貸得該款項，故該款項並非借款。
    且依最高法院92年度台上字第225 號裁判意旨：「查消費借
    貸為契約之一種，必須當事人互相表示意思一致，始能成立
    。匯款至他人設於銀行之帳戶，原因不一，尚難以有匯款之
    事實，即認其成立消費契約。」是原告仍應就被告向其借款
    之有利事實負舉證責任。
  (二)系爭本票票款應與本件貸款無關：
    1.本件貸款時間為84年 7月31日，核與系爭本票之發票日86
      年1月l日相距有1年5個月之久，應與原告主張之2,780 萬
      元本票借款無涉。
    2.原告又主張被告黃清江向賴銘瑞借款，故簽發支票向賴銘
      瑞清償，但因支票屆期未獲承兌，嗣後二人對帳結算，黃
      清江乃簽發系爭本票等語。如原告主張為真，雙方既已會
      算完畢，賴銘瑞自應將該支票返還被告，不可能使該支票
      原本留在原告手中，顯見原告持有之支票核與其主張之2,
      780 萬元借款無關。且觀看支票均未提示或無日期，原告
      所稱被告黃清江以支票清償，亦違情理。
  (三)原告另以證人賴銘瑞前妻徐玉花證稱，被告黃清江陸陸續續
    向賴銘瑞借2,780萬元，其中包含馮玉琴之會錢105萬元在內
    ，因此才簽了 2,780萬元本票云云，然依徐玉花之供述，家
    中經濟由賴銘瑞管理，被告黃清江既向賴銘瑞借錢，竟由徐
    玉花出面和被告黃清江會算借款數額，有違常理；且借款金
    額高達 2,780萬元，除徐玉花口頭供述外，原告並無法提出
    賴銘端從銀行或金融單位取款來源，則原告之主張實難採信
    。至於證人馮玉琴供述她係會首，被告黃清江參加其互助會
    ，共有36會，被告黃清江以第二會得標，有開本票給她，然
    詢問就被告黃清江所開本票後來如何處理，馮玉琴答：「那
    張本票我和徐玉花一起去黃清江家時我有帶去，他和徐玉花
    彙算後開 2,780萬的本票後，他要求我要還他那張本票，我
    就還給他了」，此種供述有違經驗法則。按黃清江苟真標會
    並開本票給會首，而會員36人，第二會標會應開34張本票給
    會首，以便會首去向活會收取會款，故本票不可能在會首手
    中，且亦不可能只有1張本票，足證馮玉琴供述虛偽不實。
  (四)原告所提證據均為被告黃清江部分，被告陳睛美部分則毫無
    證據，足證本件借款糾紛應與陳晴美無關。
  (五)並聲明：1.原告之訴駁回；2.訴訟費用由原告負擔；3.如受
    不利判決准供擔保，免為假執行。
三、兩造不爭執事項：
  (一)被告二人有於86年1月1日共同簽發面額 2,780萬元之本票予
    賴銘瑞，且該本票曾經本院裁定准予強制執行。
  (二)訴外人徐玉英於84年7 月20日有以坐落臺南市○○區○○段
    000-0000號土地及其上5803號建號建物，向臺南市第三信用
    合作社借款650萬元，而該借款於84年7月31日轉帳入被告黃
    清江在該合作社0000000號帳戶。
  (三)原告所主張之債權係由訴外人即原告之兄賴銘瑞受讓而來。
  (四)依臺南第三信用合作社100年9月20日函覆本院，稱賴銘瑞有
    於84年7月20日取款650萬元轉入被告黃清江帳戶。
  (五)原告於88年9月3日曾以系爭本票強制執行被告黃晴美之薪資
    ，另於91年11月15日再次以同一執行名義聲請強制執行，經
    本院以91年執字第36897號執行，發移轉命令自92年2月18日
    起每月轉帳薪資三分之一、獎金四分之三至原告國泰世華帳
    戶。
  (六)證一支票號碼為OA0000000，面額447,932元，曾經陳晴美背
    書（證九參照）。
四、兩造爭執事項：被告二人是否共同向訴外人賴銘瑞借貸650
    萬元，而應負清償責任？
五、本院得心證之理由：
（一）原告主張84年7 月20日訴外人賴銘瑞將650萬元轉入被告
      黃清江在臺南市第三信用合作社0000000號帳戶，為被告
      所不爭執，堪信為真實。原告聲明依消費借貸之法律關係
      ，訴請被告給付借款650萬元，惟為被告所否認。是本件
      所應審究者乃為：系爭匯款是否為訴外人賴銘瑞所借貸予
      被告之借款？
（二）按稱消費借貸者，謂當事人一方移轉金錢或其他代替物之
      所有權於他方，而約定他方以種類、品質、數量相同之物
      返還之契約；當事人主張有利於己之事實者，就其事實有
      舉證之責任；民法第477條第1項、民事訴訟法第277條前
      段分別定有明文。次按當事人主張有金錢借貸關係存在，
      須就其發生所須具備之特別要件即金錢之交付與借貸意思
      表示相互一致負舉證責任。而交付金錢之原因多端，或為
      買賣，或為贈與，或因其他之法律關係而為交付，非謂一
      有金錢之交付，即得推論授受金錢之雙方即屬消費借貸關
      係。若僅證明有金錢之交付，未證明借貸意思表示互相一
      致者，尚不能認有金錢借貸關係存在（最高法院92年度台
      上字第557號、96年度台上字第1528號判決意旨參照）。
      又消費借貸為契約之一種，必須當事人互相表示意思一致
      ，始能成立。匯款至他人設於銀行之帳戶，原因不一，尚
      難以有匯款之事實，即認其成立消費借貸契約（最高法院
      92年度台上字第225號判決意旨參照）。
（三）本件被告既否認兩造間存在有消費借貸之合意，依前揭說
      明，原告就兩造間有消費借貸之意思表示相互一致之事實
      ，應負舉證責任。原告若先不能舉證，則被告就其抗辯事
      實即令不能舉證，或其所舉證據尚有疵累，仍應駁回原告
      之請求（最高法院94年度台上字第767號判決意旨參照）
      。又按債務人於受通知時，所得對抗讓與人之事由，皆得
       以之對抗受讓人，民法第299條第1項定有明文。
（四）經查：
      1.原告之債權係由訴外人賴銘瑞受讓2,780萬元而來，為
        原告所自認，被告否認有向賴銘瑞借款650萬元，則原
        告自應就賴銘瑞有交付被告2,780萬元借款之事實負舉
        證責任。惟票據行為之實質原因甚多，不能以簽發系爭
        本票，證明兩造間有借貸關係（最高法院68年台上字第
        3034號判例參照）。且原告自承係因被告二人曾簽立支
        票五紙（本院補字卷第8-9頁）清償部分借款，查上開
        支票合計為5,409,432元，原告除未舉證何以簽發支票
        為借貸關係外，又為何面額共540萬9432元五紙支票如
        何暴增為2780萬元，原告亦始終未舉證。又原告既主張
        被告黃清江向賴銘瑞借款，故簽發支票向賴銘瑞清償，
        但因支票屆期未獲承兌，嗣後二人對帳結算，黃清江乃
        簽發系爭本票等語。如原告主張為真，雙方既已會算完
        畢，且已簽發2780萬元本票，賴銘瑞自應將原支票返還
        被告，不可能使上開五紙支票仍留在原告手中，被告抗
        辯原告持有之五紙支票與其主張之2,780萬元借款無關
        等語，本之經驗法則，尚非無據。且原告於本院審理時
        均未就系爭借款論及約定利息、還款期限等借貸必備之
        細節，此與借貸之常情亦有未合。
      2.按消費借貸為契約之一種，必須當事人互相表示意思一
        致，始能成立。匯款至他人設於銀行之帳戶，原因不一
        ，尚難以有匯款之事實，即認其成立消費契約（最高法
        院92年度台上字第225號裁判意旨參照）原告主張訴外
        人徐玉花即訴外人賴銘瑞之妻於84年7月31日向臺南第
        三信用合作社貸款650萬元後，存入被告黃清江在該合
        作社之帳戶內等語，被告固不否認有匯款之事實，然抗
        辯該款項係因賴銘瑞與被告黃清江合資建屋，由被告黃
        清江負責興建，嗣完成後由賴銘瑞分得房屋，但其無法
        給付被告黃清江650萬元，始以分得之房屋向臺南第三
        信用合作社貸得該款項，故該款項並非借款。另原告主
        張賴銘瑞有於84年7月20日取款650萬元轉入被告黃清江
        帳戶，被告亦不否認有匯款之事實，揆諸上開判決意旨
        ，匯款原因不一，原告尚不得僅以匯款事實，即認兩造
        有借貸關係，仍應就被告向其借款之有利事實負舉證責
        任。
      3.另證人徐玉花雖證稱「我要求兩人一同簽字，因他們夫
        妻共同使用，且是借款。」、「黃清江之前跟賴銘瑞借
        錢的，這是保證用的，要還我們錢，他沒有繳進去。」
        、「我跟她一條一條對，經由他本人確認，我跟他對過
        二次。」惟查證人徐玉花係賴銘瑞前妻，僅由前妻口頭
        證明被告與其前夫有借貸關係，其證言稍嫌薄弱尚非無
        疑，且所謂「保證用」、「一條一條對」均係空泛之詞
        ，均無明確證據，尚難遽採，證人徐玉花又證述被告黃
        清江陸陸續續向賴銘瑞借2,780萬元，其中含兩筆650萬
        元共1300萬元及馮玉琴之會錢105萬元在內，因此才簽
        了2,780萬元本票云云，然2780萬元非小額，竟無任何
        書面借貸證明，僅憑一紙本票，況扣除上開1405萬元外
        ，尚有1375萬元，證人僅稱陸陸續續借款，均未簽立任
        何書面憑證，無利息約定、無返款條件、期限，擔保品
        等約定，顯違常情，均非無疑，且證人徐玉花證述，家
        中經濟由賴銘瑞管理等語，被告黃清江既向賴銘瑞借錢
        ，竟由徐玉花出面和被告黃清江會算借款數額，有違常
        情，從而，本件借款金額高達2,780萬元，除徐玉花口
        頭供述外，原告並無法提出賴銘瑞全部取款來源，被告
        與賴銘瑞確切借貸證據，難為原告有利之認定。另證人
        馮玉琴證稱當天亦一同前往，去討欠款，被告二人簽發
        本票時證人亦親眼見聞，惟縱係被告簽發本票又係欠款
        ，未必即為借貸關係，揆諸上開判決「若僅證明有金錢
        之交付，未證明借貸意思表示互相一致者，尚不能認有
        金錢借貸關係存在」是以證人證述兩造是借貸關係云云
        ，尚難遽採。
      4.至於證人馮玉琴供述她係會首，被告黃清江參加其互助
        會，共有36會，被告黃清江以第二會得標，有開本票給
        她，然詢問就被告黃清江所開本票後來如何處理，馮玉
        琴答：「那張本票我和徐玉花一起去黃清江家時我有帶
        去，他和徐玉花彙算後開2,780萬的本票後，他要求我
        要還他那張本票，我就還給他了」，惟查黃清江苟真標
        會並開本票給會首，而會員36人，第二會標會應開34張
        本票給會首非35會，以便會首去向活會收取會款，故本
        票不可能在會首手中，亦不可能只有1張本票，證人馮
        玉琴證述有違經驗法則，尚非無疑。且證述均與650萬
        元匯款無關，是上開證人之證述，尚不足以認定系爭匯
        款，有原告所主張之消費借貸關係。
      5.又查訴外人賴銘瑞從台南第三信用合作社貸款轉入被告
        黃清江帳戶時間為84年7月20日，核與系爭本票之發票
        日86年1月l日相距有1年5個月之久，尚與原告主張之2,
        780萬元本票借款有間。
      6.至於原告主張於88年9月3日以系爭本票強制執行被告黃
        晴美之薪資，另於91年11月15日再次以同一執行名義聲
        請強制執行，經本院以91年執字第36897號執行，發移
        轉命令自92年2月18日起每月轉帳薪資三分之一、獎金
        四分之三至原告國泰世華帳戶，被告黃晴美均未提債務
        人異議之訴，認被告黃晴美已承認借貸云云，為被告所
        否認，經查，被告黃晴美扣薪固為事實，然原告係以本
        票強制執行，是被告黃晴美未提債務人異議之訴，未必
        即有借貸關係存在，原告復未能提出其他積極事證，證
        明系爭匯款係屬借款。揆諸前揭意旨，被告本無證明其
        所抗辯內容為真之義務，而應認原告所主張之系爭匯款
        乃係借款一情，自難採信。
六、綜上所述，原告未能舉證證明系爭匯款係訴外人賴銘瑞借貸
    予被告之借款，原告就訴外人賴銘瑞與被告間有消費借貸之
    意思表示相互一致之事實，未能舉證，則原告基於消費借貸
    之法律關係請求被告給付如其聲明所示之金額及利息，為無
    理由，應駁回其訴。又原告之訴既經駁回，則其假執行之聲
    請，失所附麗，應併予駁回。
七、末按訴訟費用，由敗訴之當事人負擔；法院為終局判決時，
    應依職權為訴訟費用之裁判，民事訴訟法第78條及第87條第
    1項分別定有明文。經核本件訴訟應徵之第一審訴訟費用為
    66,426元【即第一審裁判費65,350元＋二位證人旅費1,076
    元（538元＋538元）＝66,426元】，有卷附之裁判費審核單
    、收據可稽，而原告之訴為無理由，爰依上開規定確定原告
    應負擔之訴訟費用如主文第2項所示。
八、據上論結，本件原告之訴為無理由，依民事訴訟法第78條、
    第87條第1項，判決如主文。
中    華    民    國   100    年    11    月    30    日
                  民事第三庭    法      官  侯明正
以上正本證明與原本無異。
如對本判決上訴，須於判決送達後20日內向本院提出上訴狀。如
委任律師提起上訴者，應一併繳納上訴審裁判費。
中    華    民    國   100    年    11    月    30    日
                                書  記  官  程欣怡